【裁判字號】    94,訴,5943
【裁判日期】    950227
【裁判案由】    撤銷股東會決議
【裁判全文】
臺灣臺北地方法院民事判決              94年度訴字第5943號
原      告  戊○○
訴訟代理人  甲○○
被      告  和泰股份有限公司
法定代理人  丁○○
訴訟代理人  王勝彥律師
上列當事人間撤銷股東會決議事件，經台灣士林地方法院移送前
來，本院於民國95年2月13日言詞辯論終結，判決如下：
    主      文
原告之訴駁回。
訴訟費用由原告負擔。
    事實及理由
一、程序方面：
 1、原告起訴時僅依公司法第189條規定請求撤銷被告民國94年6
    月30日股東常會所為承認被告公司93年度財務報表決算表冊
    及盈餘分配案決議乙案，嗣於94年11月14日第一次言詞辯論
    期日追加備位之訴，請求確認上開股東常會決議無效（見本
    院卷第18頁之起訴狀 (一)）。核原告原訴及追加之訴請求
    之基礎事實，均為被告公司94年6月30日股東常會決議之議
    案是否有瑕疵及其瑕疵程度，有其社會事實上之共通性及關
    聯性，而就原告原請求所主張之事實及證據資料，於追加之
    訴得加以利用，且無害於他造當事人程序權之保障，符合民
    事訴訟法第255條第1項第2款所規定「請求之基礎事實同一
    」之要件（最高法院91年度台抗字第648號判決要旨參照）
    。被告雖不同意原告上開追加（見本院卷第35頁），然依上
    開說明，原告上開追加，應予准許。
 2、按法律關係之存在與否不明確，致原告在私法上之地位有受
    侵害之危險，而此危險得以對於被告之確認判決除去之者，
    即得依民事訴訟法第247條規定提起確認之訴（最高法院52
    年台上字第1922號判例參照）。查本件原告請求確認被告公
    司於94年6月30日股東常會所為承認該公司93年度財務報表
    等決算表冊及盈餘分配案之決議無效，為被告所否認。而查
    原告為被告公司之股東，為兩造所不爭，且上開決議是否無
    效，涉及被告公司董事及監察人揭載於各項表冊所報告事項
    之責任是否解除（公司法第231條規定參照），此自會影響
    被告公司對其董事或監察人追訴法律責任之範圍，則原告基
    於股東地位對被告所享有之權利當會受到影響，此會影響原
    告私法上之地位，故原告就系爭決議是否有效之爭執提起
    本件確認之訴，自有法律上利益。合先敘明。
二、本件原告起訴主張：原告為被告公司股東，被告於94年6月
    30日在臺北市○○區○○街60號4樓愛丁堡科技中心舉行股
    東常會，會議上雖決議承認被告公司93年度財務報表等決算
    表冊及盈餘分配案。惟：1、被告公司主辦會計、經理及負
    責人、監查人均未在該承認之營業報告書、資產負債表、主
    要財產目錄、損益表、股東權益變動表、現金流量表等表冊
    上依商業會計法第66條規定簽名，難認上開會計報表已經主
    辦會計、經理、負責人及監查人審核。2、被告公司章程第
    24條明訂：「本公司年度決算後如有盈餘，除完納一切稅捐
    及彌補虧損後，應先提10%為法定盈餘公積，其餘派付股息
    一分外，如尚有盈餘，由董事會擬訂經股東會決議分派之」
    ，然上開股東會竟決議將被告公司93 年度營業結果稅後純
    益及期初未分配盈餘，除依法提列公積外，其餘全數予以保
    留，顯然違反上開章程第24條規定。足認上開股東常會決議
    內容自屬無效。又縱認上開股東常會決議並非無效，但原告
    遲於94年6月27日下午5時許始獲通知被告上開股東常會之召
    開，顯未依公司法第172條於二十日前通知股東；且被告公
    司未將監察人之查核報告書於股東常會召開前十日備置於被
    告公司供股東查閱，違反公司法第229 條規定；又被告公司
    上開資產負債表、損益表、現金流量表、業主權益變動法、
    累計盈餘變動表及盈餘撥補虧損表，未經被告公司主辦會計
    、經理及負責人丁○○審核，違反商業會計法第66條規定。
    原告於上開股東常會召開當時，已就上開股東常會召集程序
    違法之事實提出異議，原告自得依公司法第189條規定於決
    議之日起三十日內提起本件撤銷股東股東會決議訴訟等情。
    爰先位求為確認系爭94 年6月30日股東常會所為承認被告公
    司93年度財務報表等決算表冊及盈餘分配乙案之決議無效；
    備位聲明求為撤銷上開股東常會決議之判決。
    被告則以：本件起訴狀上雖已蓋印「臺灣士林地方法院法警
    室94年7月29日收件章」，然法警室並非法院收狀單位，且
    法警室收文當時已屆法院下班時間，自應以台灣士林地方法
    院（下稱士林地院）所蓋印之收文章日期即94年8月1日認定
    本件訴訟繫屬時間。原告既於94年8月1日始提起本件撤銷股
    東會決議訴訟，顯已逾三十日之不變期間。況士林地院並非
    本案管轄法院，原告起訴亦未繳納裁判費，自不合法應予駁
    回，更難認原告已於三十日之除斥期間內提起訴訟。又依公
    司法第189條規定訴請撤銷股東會決議之股東，應受民法第
    56條第1項規定之限制，惟原告不能證明其於上開股東常會
    中曾當場表示異議，當不符提起本件撤銷股東會決議之原告
    資格。又被告公司之財務報表及查核報告書，其上均有主辦
    會計、經理及公司負責人簽章，並經會計師及監察人查核屬
    實，股東常會承認上開決算表冊及盈餘分配表，並無違誤。
    再盈餘分派當然得經股東常會視具體情況，依多數決予以保
    留，並無不當。至於被告公司未遵守公司法第228條規定於
    股東常會三十日前將董事會造具之表冊供監察人查核，僅生
    監察人得否異議或拒絕查核之問題，與股東會決議之效力無
    涉。而股東常會開會通知客觀上已足使股東了解通知之內容
    ，即生通知效力，縱然原告於94年6月27日始接到系爭股東
    常會開會通知，因原告確已知悉該通知內容，仍生通知效力
    。退步言之，縱認上開股東常會決議有瑕疵，然原告持有股
    份僅789,866股，佔全部股份總數19,000,000股之比例計4%
    ，縱認系爭股東常會召集程序或決議方法有違反法令或章程
    ，亦非屬重大且於決議無影響，得依公司法第189條之1規定
    ，駁回原告請求等語，資為抗辯。而聲明求為原告之訴駁回
    。
三、查原告為被告公司股東，原告於94年6月27日始經被告通知
    將於同年6月30日召開股東常會，原告並出席參加該次股東
    會。被告94年6月30日股東常會通過被告公司93年度財務報
    表決算表冊及盈餘分配乙案，其內容包括：1、通過承認被
    告公司93年度財務報表（資產負債表及股東權益變動表）；
    2、被告公司93年度營業結果稅後純益為新台幣（下同）
    1,716,598元，加上期初未分配盈餘59,428,398元，共計
    61,144,996元，除依法提列公積外，擬全數予以保留之事實
    ，有股東會通知、議事錄、被告公司股東名簿、股份有限公
    司變更登記表各乙份為證（見士林地院卷第8頁至第9頁、第
    25頁、本院卷第12頁至第14頁），並為兩造所不爭，堪信為
    真實。至原告主張系爭股東常會上開決議案有無效或得撤銷
    之事由，則為被告所否認，並以前開情詞置辯。經查：
（一）按股東會決議之內容，違反法令或章程者無效，公司法第
      191條固有明文。所謂股東會決議之內容違反法令或章程
      者，係指其決議內容違反法令或章程之明文規定或公序良
      俗等情形而言（最高法院70年度台上字第1862號判決要旨
      參照）。查：1、被告公司章程第24條雖規定：「本公司
      年終決算後如有盈餘，除完納一切稅捐及彌補虧損後應先
      提百分之十為法定盈餘公積，其餘派付股息年息一分外，
      如尚有盈餘，由董事會擬定經股東會決議分派之，惟員工
      紅利之成數為百分之一」（見本院卷第27頁及第161頁）
      ，依被告公司章程第24條僅規定公司於年終決算如有盈餘
      ，應於完納稅捐、彌補虧損及提列法定盈餘公積後，派付
      股息年息一分與股東。但未規定上開派付股息年息一分之
      發給時間為何。被告公司94年6月30日決議僅決議公司盈
      餘於依法提列公積後，其餘盈餘全部予以保留未予分配；
      並非決議股東即喪失取得該年息一分股息之權利，自未違
      反被告公司章程第24條第1項規定。再依上開被告公司章
      程第24條規定就派付股息一分後之盈餘，係授權董事會擬
      定經股東會決議分派之；且依公司法第228條及第184條第
      1項分別規定：「每會計年度終了，董事會應編造左列表
      冊，於股東常會開會三十日前交監察人查核：‧‧‧三、
      盈餘分派或虧損撥補之議案」、「股東會得查核董事造具
      之表冊、監察人之報告，並決議盈餘分派或虧損撥補」，
      可見股份有限公司公司盈餘之分派，係屬股東會之職權。
      股東會自有權決議將完納稅捐、彌補虧損及提列法定公積
      暨上開派付年息一分後之盈餘，決議全數予以保留，並未
      違反被告公司章程第24條規定。原告主張被告94年6月30
      日股東常會決議將93年度營業稅後盈餘提列公積後其餘全
      部保留，違反被告公司章程第24條規定，為無可取。2、
      被告公司94年6月30日股東常會決議承認被告公司93年度
      財務報表（資產負債表及股東權益變動表），已如前述。
      而查被告公司93年度之「資產負債表」、「損益表」、「
      現金流量表」及「股東權益變動表」，均經主辦會計、主
      管及負責人蓋章無訛，並經監察人審核完竣，有原告所不
      爭執形式真正之財務報表暨查核報告書（資產負債表、損
      益表、股東權益變動表、現金流量表、監察人審查報告書
      ）附卷可稽（見本院卷第99頁至第103頁及第80頁），且
      被告公司董事長兼總經理丁○○於被告公司94年6月30日
      股東常會召開時係在現場，為兩造所不爭（見本院卷第91
      頁），足認上開資產負債表及股東權益變動表為被告公司
      之主辦會計、主管及負責人所造具及審核。原告主張被告
      94 年6月30日股東常會決議承認之93年度財務報表（資產
      負債表及股東權益變動表），未經主辦會計、經理、負責
      人及監察人審核，為無可取。
（二）次按股東會之召集程序或決議方法，違反法令或章程時，
      股東得自決議之日起三十日內，訴請撤銷其決議，公司法
      第189條定有明文。所謂召集程序違反法令或章程，係指
      通知股東召開股東會之程序有違反法令或章程之情形；所
      謂決議方法違反法令或章程，係指股東會作成決議之方式
      違反法令或章程。查：1、被告公司93年度「資產負債表
      」、「損益表」、「現金流量表」及「股東權益變動表」
      ，均經主辦會計、主管及負責人蓋章無訛，並經監察人審
      核完竣，已如前述。原告主張被告公司94年6月30日之股
      東常會決議承認之93年度財務報表（資產負債表及股東權
      益變動表）未經主辦會計、主管、負責人及監察人查核通
      過，即無可取。2、公司法第229條雖規定：「董事會所造
      具之各項表冊與監察人之報告書，應於股東常會開會十日
      前，備置於本公司，股東得隨時查閱」，此規定僅是要求
      被告公司應將董事會所造具之表冊及查核報告書於股東會
      開會十日前備置於被告公司供股東查閱，使其能瞭解公司
      財務狀況，供其作為會計表冊承認決議時之判斷基礎。然
      此與股東會之召集程序或決議方法無涉。原告主張被告公
      司未將監察人審查報告書於股東會開會十日前備置於被告
      公司，上開股東會決議應予撤銷，洵無可取。
（三）又按股東常會之召集，應於二十日前通知各股東，公司法
      第172條第1項定有明文。被告於94年6月27日始接獲上開
      94年6月30日股東常會開會通知，已如前述，可見被告公
      司確有違反公司法第172條第1項規定。惟按法院對於公司
      法第189條撤銷決議之訴，認為其違反之事實非屬重大且
      於決議無影響者，得駁回其請求，公司法第189條之1亦有
      明文。此規定意旨在於法院受理撤銷股東會決議之訴，如
      發現股東會召集程序或決議方法有違反法令或章程之事實
      ，非屬重大且於決議無影響，特增訂法院得駁回其請求，
      以兼顧大多數股東之權益。查被告公司雖有上開未於股東
      常會召開前二十日通知原告之情況，但被告公司對於其他
      股東已於股東常會召開前一個月前以電話通知股東，業據
      證人即被告公司股東乙○○及丙○○到場證述明確（見本
      院卷第149頁及第150頁），則姑不論被告公司以電話方式
      為股東會召集通知，是否符合公司法規定，均可認被告公
      司其他股東已於一個月前即知悉被告公司將於94年6月30
      日召開上開股東常會；再被告公司94年6月30日股東常會
      所決議通過承認被告公司93年度財務報表（資產負債表及
      股東權益變動表）部分，原告不能具體指稱該財務報表有
      何錯誤不實之處；又被告公司決議將公司盈餘於提列公積
      外，其餘予以保留，並未違反被告公司章程第24條規定，
      已如前述。則雖被告公司就上開94年6月30日股東常會之
      召集程序違反公司法第172條第1項規定，應認其違反之事
      實並不重大。次查，被告公司發行之股份總數為
      19,000,000股，有被告公司變更登記表乙份附卷可查（見
      本院卷第12頁），而上開94年6月30日股東常會之出席股
      東代表股數計15,949,646股，已逾總發行股數84%（出席
      股數15,949,646÷發行股數19,000,000=0.8395，小數點
      以下第三位四捨五入），且該次股東常會通過之議案均經
      出席股東表決權13,974,980股決議通過，有股東常會議事
      錄附卷可查（見士林地院卷第8頁），已占被告公司發行
      股份總數74%（承認股東代表權數13,974,980/發行股份總
      數19,000,000=0.7355，小數點以下第三位四捨五入）及
      出席股東表決權數之88%（承認股東代表權數13,974,980
      ÷出席股東代表權數15,949,646=0.8762，小數點以下第
      三位），然原告持有之股份數789,866股（見士林地院卷
      第25頁之股東名簿），占被告公司已發行股份總數僅
      4.16%（持有股份數789,866÷已發行股份數
      19,000,000=0.0416），則縱原告對上開94年6月30日股東
      常會議案不予承認，對該決議之結果仍不生影響。故被告
      公司股東會召集程序雖有瑕疵，惟其程序違反之事實非屬
      重大且於決議結果並無影響，依公司法第189條之1規定，
      自得駁回原告撤銷決議之請求，以兼顧大多數股東之權益
      。原告主張被告未於股東常會召集前二十日通知股東，有
      召集程序違法之瑕疵應予撤銷，為不可取。至原告主張被
      告公司91年度財務報表並不正確，則93年度財務報表難認
      正確云云。惟查會計師所出具之查核報告雖記載：「民國
      九十一年度財務報表，因而對民國九十一年度之期初存貨
      136,538,766元，未能視察其盤點，亦未能採用其他替代
      查核程序，以查核數量及狀況。依本會計師之意見，除前
      段所述無法觀察民國九十一年度期初存貨盤點，對民國九
      十一年度財務報表有所影響外‧‧‧」（見本院卷第65
      頁之會計師查核報告），僅可認定會計師因不能視察其盤
      點且未能採用其他替代查核程序，而對被告公司91年度財
      務報表之九十一年度期初存貨盤點部分出具保留意見，但
      不能因此認定被告公司九十一年度財務報表不正確，且原
      告不能證明被告公司九十一年度之財務報表與被告公司94
      年6月30日上開承認之上開93年度財務報表間之關連性，
      原告此部分主張，自不可取。
四、綜上所述，原告主張被告94年6月30日股東常會決議之內容
    係屬無效，且其內容亦有召集程序及決議方法之違法，先位
    聲請請求確認被告94年6月30日股東常會上開決議無效，備
    位請求撤銷上開股東會決議，均屬無據，應予駁回。
五、兩造其餘主張、陳述及所提證據，經本院審酌後，認均不足
    以影響本判決之結果，均毋庸再予論述，附此敘明。
六、據上論結，原告之訴為無理由，依民事訴訟法第78條，判決
    如主文。
中    華    民    國    95    年    2     月    27    日
                        臺灣臺北地方法院民事第三庭
                                法  官  黃書苑
以上正本係照原本作成。
如對本判決上訴，須於判決送達後二十日之不變期間內，向本院
提出上訴狀。
中    華    民    國    95    年    2     月    27    日
                                書記官  趙郁涵


司法院資訊處製作；財團法人民間司法改革基金會備份。
